【裁判字號】    92,台上,2143
【裁判日期】    920423
【裁判案由】    背信
【裁判全文】
最高法院刑事判決                              九十二年度台上字第二一四三號
    上  訴  人  乙○○即蔡炳.
                甲○○
右上訴人等因背信案件，不服台灣高等法院台中分院中華民國八十九年九月六日第二
審更審判決（八十九年度上更(一)字第一五一號，起訴案號：台灣彰化地方法院檢察署
八十三年度偵字第七七三四號），提起上訴，本院判決如左：
    主  文
上訴駁回。
    理  由
按刑事訴訟法第三百七十七條規定：上訴於第三審法院，非以判決違背法令為理由，
不得為之。是提起第三審上訴，應以原判決違背法令為理由，係屬法定要件。且必須
依據卷內資料為具體之指摘，並足據以辨認原判決已具備違背法令之形式，始屬相當
。本件原判決撤銷第一審之科刑判決，改判論上訴人乙○○、甲○○以共同為他人處
理事務，意圖為第三人不法之利益，而為違背其任務之行為，致生損害於本人之利益
罪，乙○○處有期徒刑貳年；甲○○處有期徒刑拾月。係依憑(一)上訴人乙○○（原名
蔡炳南）對於其於民國八十一年間擔任彰化縣溪湖鎮農會總幹事時，核准溪湖鎮民陳
鏘鉛所提供台北市民何鶴所有坐落台北市○○區○○段二小段五五二地號、地目林、
面積三五、四三七‧二六平方公尺屬陽明山國家公園保護區之土地設定抵押權，以陳
鏘鉛、陳耀、陳清泳、陳坤煌、李清鏞、吳照雄共六人之名義，向溪湖鎮農會貸款新
台幣（下同）一億二千六百萬元；及甲○○對於其於上開期間擔任溪湖鎮農會信用部
協辦放款、徵信助理等業務，於辦理陳鏘鉛申請抵押貸款時，申報出差前往陽明山國
家公園保護區土地現場勘查，並填載溪湖鎮農會不動產調查報告表，填載該土地交通
方便，並於種類欄內圈劃屬自耕之田，且在該報告表背面之簡圖畫出自至善路六段有
道路通至該土地，並註記估定貸款額度，表示該土地最高可貸放一億二千七百五十萬
元後，持以行使，經由放款程序送交放款承辦人陳玲蕉，據以填具貸款信用調查表、
放款申請書層轉核貸之事實，均供認不諱。(二)證人即本件借款人陳鏘鉛於法務部調查
局彰化縣調查站證稱：伊向溪湖鎮農會辦理抵押借款一億二千六百萬元，因該農會限
制每人最高僅得借款二千一百萬元，伊因而利用陳耀、陳清泳、陳坤煌、李清鏞、吳
照雄等五人名義辦理；嗣於第一審法院復證述：伊確曾告知乙○○（原名蔡炳南）因
要購買該抵押土地所以申請貸款，也有向甲○○說要借一億二千多萬元，甲○○看過
現場後，伊有再向乙○○報告等語。足證上訴人等二人確知該地之貸款申請人雖有六
人，惟實際貸款人則為陳鏘鉛一人，其餘陳耀、陳清泳、陳坤煌、李清鏞、吳照雄等
五人均係陳鏘鉛所利用之「人頭借款戶」。尤其陳耀、陳清泳、陳坤煌、吳照雄係於
八十一年三月五日申請為贊助會員；李清鏞於同年月六日申請為贊助會員，皆在申請
貸款之同時始申請入會，又使用何鶴所有同一筆土地提供抵押，上訴人等更無不知係
陳鏘鉛一人實際申貸之理。且本件貸放之金額高達一億二千六百萬元，依陳鏘鉛所述
，乙○○在其申貸之前，即已獲告知而悉其事，卻仍然不顧溪湖鎮農會第十一屆第九
次監事會議曾有：「放款業務，保證人請承辦人員統一建檔，不可有互相多件交換保
證，以免產生人頭保證人、職業保證人，造成本會損失」之決議，有該次監事會議決
議錄可稽，竟任由陳鏘鉛等六人互為保證，有放款申請書附卷可按，乙○○從書面上
為形式之審查，即可看出此相互交換保證之情形，竟無視於上開禁止交換保證之決議
，就在陳耀、陳清泳、陳坤煌、吳照雄於八十一年三月五日申請入會，李清鏞於同年
月六日申請入會之當天，未予慎重徵信審查，即倉促迅速核准本件金額龐大又有諸多
瑕疵之貸款案，實難謂係悉依正常放款程序辦理，乙○○焉能假藉本件貸款案係農會
信用部放款承辦人員查估後層轉為由，而推卸其最後核貸之責任？(三)本件借款人陳鏘
鉛所提供何鶴所有坐落台北市○○區○○段二小段五五二地號土地，係位於陽明山國
家公園特定區內、地目為林、屬一般管制之保護區，由何鶴住處至該五五二號土地，
步行約需十分鐘，且僅有沿山所築之石階可通達，業據證人即該土地登記所有權人何
鶴、本件貸款人頭陳坤煌、事後才前去勘查之溪湖鎮農會信用部主任陳宏炳等人於第
一審法院證述綦詳，甲○○亦不諱言其間需徒步五至十分鐘無訛。顯見該地交通並非
便利。而甲○○於八十一年三月四日所作成之不動產調查報告表上，竟填載該土地交
通方便，並於種類欄內圈劃屬自耕之田，且在該報告表背面之簡圖畫出自至善路六段
有道路通至該土地，足見其內容確屬虛偽不實。復有不動產調查報告表附卷可稽等證
據資料，而為論斷，已敘述其所憑之證據及認定之理由。而以上訴人等否認有業務登
載不實文書及背信犯行，乙○○辯稱：伊係依農會規定手續核准本件抵押貸款，貸放
金額一億二千六百萬元，是依政府公告現值予以核計，因伊不知公告現值與公告地價
兩者不同，誤以公告現值即係公告地價，將兩者搞混，且伊係自七十八年十一月九日
起始獲聘擔任農會總幹事，亦不知七十七年八月三十一日第二十一次理事會曾有「辦
理抵押貸款，其查估抵押土地之上限為公告地價之三倍」之決議，並非故意予以高估
本件抵押土地之價值，本件悉依正常放款程序，由農會信用部放款承辦人員查估後層
轉核貸，伊完全信任承辦人員，依書面之資料審核，不知甲○○未據實填報；甲○○
辯以：本件申請貸款前，伊係與信用部主任陳宏炳一同前往該地勘查，因車輛可到土
地旁住戶（即何鶴住處），伊才在調查報告表上註明交通方便，此亦係陳宏炳之指示
，並非故意作虛偽不實之填載云云。惟查(一)證人陳宏炳否認在本件核准貸款之前有與
甲○○同去土地現場勘查，亦否認有指示甲○○於調查報告表上填載交通方便之情事
。而依乙○○所提甲○○、陳宏炳於八十一年二、三月間與本件有關之出差請示單，
甲○○是二月二十四、二十五日及三月六、七日出差，陳宏炳則是二月十九、二十日
出差，並無二人一同出差之紀錄，甲○○所填載之不動產調查報告表上，亦無陳宏炳
一同前往該地現場勘查之記載，甲○○空言辯稱伊係與信用部主任陳宏炳一同前往該
地勘查，及伊在調查報告表上註明交通方便，亦係受陳宏炳之指示云云，自屬無據。
(二)何鶴所有坐落台北市○○區○○段二小段五五二地號土地，在本件申請抵押貸款之
前，甫於八十一年一月十七日，由何鶴以三千八百萬元之價格賣給案外人蘇寅，業據
何鶴證述甚明，且有土地買賣契約書附卷可稽。何鶴復證稱：伊要蘇寅辦理過戶，但
他都沒出面，該處土地附近最近並無買賣紀錄，先前伊曾開價每坪五千元要賣，過了
二年多有人來看，但都沒人買等語。又該地之地目為林，有土地登記簿謄本附卷可佐
。於本件八十一年三月初核准貸款當時，係屬陽明山國家公園一般管制區第四類使用
地，其所適用之管制規定，為限原有合法農舍之整建修繕，其建蔽率為百分之五，高
度不得超過七公尺，亦有內政部營建署陽明山國家公園管理處八十四年九月十三日八
十四營陽企字第五四三一號函在卷可憑。而依該函所附修訂陽明山國家公園一般管制
區土地使用分區管制要點二、之說明，第四類使用地係指仍保有完整之自然環境，需
維持其自然型態之用地。又該地上均係山林，並無農舍等建築物，有照片附卷可稽，
亦為甲○○所自承。該地既屬陽明山國家公園內應保持原有自然環境之保護區，其處
分或利用當然會受到嚴格之管理及限制，而其不易處分脫手亦勢必會影響抵押價值。
雖本件土地於八十年七月一日之公告現值每平方公尺單價為三千六百元，且該公告現
值係由台北市政府派員實地勘查影響地價各種因素，據以劃分地價區段，調查蒐集最
近一年之土地買賣實例等地價動態，據以估計區段地價，提經該市地價評議委員會暨
標準地價評議委員會評定，並報准內政部核備及計算宗地地價後依法公告，有台北市
政府地政處八十六年四月十四日北市地二字第八六二一一四七七００號函附卷可按；
又該筆土地曾於八十二年三月十九日由溪湖鎮農會委託中華徵信所鑑定，其總值逾三
億元，如依公告現值核算扣除增值稅，其淨值仍達二億二千四百二十九萬二千九百八
十六元，有該所不動產時值勘估徵信報告書附卷可參；另該筆土地嗣經聲請台灣台北
地方法院士林分院強制執行時，其於第一次公告拍賣之底價高達一億八千萬元；以上
相較於本件核貸之金額，似無高估抵押土地價值而超貸之情形。但上述公告現值，既
係依整個地價區段所作之評定，在同一地價區段內，仍會有因地形地貌遠近距離之差
別，此為一般人所皆知，而中華徵信所之鑑定完全悖離現實，至拍賣之底價更非就等
於實價。蓋本件抵押之土地，於申請貸款當時，甫以三千八百萬元價格轉手買賣，縱
依何鶴先前之開價每坪五千元（但無人願買）計算，其總價亦不到五千四百萬元，而
溪湖鎮農會於八十二年間對本件貸款聲請執行拍賣抵押物（即前揭土地），第一次拍
賣雖將最低價額訂定為一億八千萬元，惟無人應買，嗣減為一億四千四百萬元，亦無
人應買，再減為一億一千五百二十萬元，已不足清償抵押債權，溪湖鎮農會即因底價
過低無法完全受償而撤回執行之聲請，有台灣台北地方法院士林分院公告附卷可稽，
既未能拍定，焉能作為衡量實際價值之標準？中華徵信所之鑑定認為總值逾三億元，
何以何鶴開價每坪五千元（總價亦不到五千四百萬元），卻無人願買？顯見上述各項
均不能作為認定本件貸款無高估抵押土地價值而超貸之依據。(三)按溪湖鎮農會七十七
年八月三十一日第十屆第二十一次理事會決議：「為辦理抵押放款，其查估抵押物（
土地）之上限為公告地價之三倍（即三００％）」，有該決議錄在卷可憑。而本件設
定抵押權之土地，於八十年七月一日之公告現值雖為每平方公尺三千六百元，然其公
告地價則僅為每平方公尺九百五十元，有台北市政府地政處八十六年四月十四日北市
地二字第八六二一一四七七００號函附卷可按。即使依上述理事會決議查估之最上限
，仍只能貸放約一億元而已。上訴人等身為農會之總幹事及信用部之職員，係從事放
款、徵信業務之人員，衡諸常情，對於抵押物之公告地價及公告現值之意義有別，自
較一般人具有專業上之區辨能力，豈能以公告地價與公告現值之觀念，並非一般人所
得輕易區分而搪塞？又乙○○雖自七十八年十一月九日起始獲聘擔任農會總幹事，但
七十七年八月三十一日第二十一次理事會決議：「辦理抵押貸款，其查估抵押土地之
上限為公告地價之三倍」時，其已在溪湖鎮農會擔任推廣股長要職，非僅簽到列席於
該次理事會，並在該次理事會決議錄上核章，有彰化縣溪湖鎮農會函送之會議紀錄附
卷可參。乙○○或稱：伊係將公告地價與公告現值兩者搞混，或謂：前開理事會決議
時伊尚未獲聘擔任農會總幹事，故不知有前開理事會決議云云，要無足取。(四)乙○○
於審核本件抵押貸款時，雖依書面審查無從知悉係陽明山國家公園一般管制區，而甲
○○亦稱：伊未將現場實況告知乙○○，乙○○並不知道交通不便云云，但借款人陳
鏘鉛證述：伊於申辦貸款前曾告知乙○○，於甲○○看過現場後，伊亦有再向乙○○
報告，已如前述，顯見彼等間有密切聯繫。再參以台灣省合作金庫受溪湖鎮農會之委
託，就本件貸款所作之調查報告，載有：本件貸款撥入借款人帳戶後，其中三百九十
三萬四千元由乙○○匯款予鄭茂藤，六萬六千元則存入乙○○之妻陳玉燕帳戶之情形
，有該調查報告附卷可按。雖借款人陳鏘鉛供稱：伊係用取款條拿四百萬元借給溪湖
鎮果菜公司總經理蔡健文。而證人蔡健文於第一審法院亦證以：「我向陳鏘鉛借款四
百萬元，鄭茂藤是我弟弟之岳父，我與鄭共買土地，那天需要錢，我向陳鏘鉛借四百
萬元，因那天農會人很多，領款要排隊，所以我請陳玉燕幫我匯了三百九十幾萬元，
其餘要給陳鏘鉛利息」。證人即乙○○之妻陳玉燕於原審亦證謂：蔡健文拿取款條及
匯單要我幫他匯辦，匯出三百九十三萬四千元，其餘六萬六千元要交給他，到下班仍
未見其人，因而先入我帳戶各等語。然查上開匯予鄭茂藤之三百九十三萬四千元，苟
與乙○○無任何之關係，何以載明匯款人為乙○○？又蔡健文苟向陳鏘鉛借款四百萬
元而須預付六萬六千元之利息，理應由陳鏘鉛扣除該筆利息後，交付三百九十三萬四
千元即可，何須提出四百萬元，再將其中六萬六千元，存入乙○○之妻陳玉燕帳戶，
另由陳玉燕交還陳鏘鉛，徒生無益之周折勞費？彼等所述顯與事理相悖，不足採為有
利於上訴人等之證明。上訴人等所辯係屬卸責之詞，不足採信。證人陳玲蕉、陳素貞
及陳宏炳所為有利於上訴人等之證言，意在迴護，均無足取。在理由內依憑卷證資料
，詳加指駁；並說明本件事證已臻明確，乙○○聲請再傳訊證人陳鏘鉛、蔡健文、鄭
茂藤、陳玉燕等人，核無必要之理由。從形式上觀察，原判決並無判決適用法則不當
、或判決理由矛盾、或應於審判期日調查之證據未予調查之違法情形存在。上訴意旨
，置原判決所為之明白論斷於不顧，專憑其個人意見，就原審採證認事職權之適法行
使及原判決理由已詳細說明之事項，漫事爭執，難認已符合首揭法定之第三審上訴要
件。又上訴人等就溪湖鎮農會第十一屆第九次監事會議決議「放款業務，保證人請承
辦人員統一建檔，不可有互相多件交換保證，以免產生人頭保證人、職業保證人，造
成本會損失」一節，業經本院前次發回意旨敘明，上訴人並已於八十九年八月二十九
日提出答辯，略謂：本件陳鏘鉛等人申貸之金額一億二千萬元，在經信用部查估擔保
品價額之下，核貸當初忽略保證人交互作保之情形，雖有疏失等語，有其所提答辯狀
附卷可憑（見原審上更(一)卷第一０三頁）。足見上訴人等就上開監事會議決議已有適
當之辯論，原審於八十九年八月三十日審判期日未將上開監事會議紀錄再提示命上訴
人等辯論，其所踐行之訴訟程序，雖稍嫌瑕疵，但於判決主旨，不生影響，依刑事訴
訟法第三百八十條規定，不得執以指摘，據為第三審上訴之正當理由。其上訴均違背
法律上之程式，應予駁回。又本件雖係刑事訴訟法第三百七十六條第五款所列之案件
，惟於修正刑事訴訟法施行前原得上訴於第三審法院，且已繫屬於法院，依刑事訴訟
法施行法第五條第一項規定，仍應依修正前之法定程序終結之，附此敘明。
據上論結，應依刑事訴訟法第三百九十五條前段，判決如主文。
中      華      民      國    九十二    年      四      月    二十三    日
                              最高法院刑事第十庭
                                  審判長法官  林  增  福
                                        法官  邵  燕  玲
                                        法官  吳  昆  仁
                                        法官  陳  世  雄
                                        法官  惠  光  霞
      右正本證明與原本無異
                                              書  記  官
中      華      民      國    九十二    年      五      月      五      日


司法院資訊處製作；財團法人民間司法改革基金會備份。
